臺灣高等法院民事判決　　　　　　　　 96年度再更(一)字第1號
再審　原告　乙○○
訴訟代理人　黃銘煌律師
再審　被告　甲○
訴訟代理人　蔡調彰律師
上列當事人間撤銷贈與事件，再審原告對於中華民國95年3月13
日本院94年度再字第96號確定判決提起再審，經最高法院發回更
審，本院於96年8月7日言詞辯論終結，判決如下：
    主      文
再審之訴駁回。
再審及發回前訴訟費用由再審原告負擔。
    事實及理由
一、再審原告主張：本院94年度上字第414判決（以下簡稱確定
    判決）有下列再審事由，爰提起本件再審之訴：
  (一)原確定判決適用法規顯有錯誤：
  1.再審被告於原審主張嘉義市○○段225地號土地（以下簡稱
    系爭土地）為其使用，並未主張供兩造及其餘兄弟合夥經營
    大嘉汽車駕駛補習班（以下簡稱大嘉駕訓班）使用，原確定
    判決卻認再審原告遭逐出家族事業即大嘉駕訓班時為民國78
    年2月18日，而系爭土地遭再審被告舖設水泥地、搭蓋鐵網
    、鐵棚等設施占用作為大嘉駕訓班停車場使用之時間為92年
    8月間。則依經驗法則及論理法則，應可認定再審原告78年2
    月間被迫離開大嘉駕訓班時，系爭土地當時並未由兩造及其
    餘兄弟合夥經營之大嘉駕訓班使用，而係於92年8月始遭鋪
    設水泥地、搭蓋鐵網、鐵棚等設施占用。二者相差時間有14
    年之久，再審原告顯無法明知或預知系爭土地供由大嘉駕訓
    班使用或占用之事實。故原確定判決認定再審原告明知系爭
    土地係供由兩造及其餘兄弟合夥經營之大嘉訓練班使用等情
    ，與事實不符，有違經驗法則及論理法則。
  2.再審被告就「系爭土地早於民國78年4月18日，再審原告即
    遭逐出家族事業前供大嘉駕訓班使用」等有利事實應負舉證
    責任，然再審被告未有舉證，原確定判決顯有舉證責任不當
    分配之適用法規錯誤。
  3.原確定判決依該卷所附刑事告訴狀、不起訴處分書、合夥契
    約書、再審原告之陳述等，均無法導出系爭土地係由兩造及
    其餘兄弟合夥經營之大嘉駕訓班使用、再審原告誣指再審被
    告擅自於系爭土地上設置鐵絲圍籬等設施之事實，該判決顯
    違反論理法則而有認定事實違背法令之判決適用法規錯誤情
    形、且有為自由心證不得違反論理及經驗法則之適用法規錯
    誤。又依台灣省嘉義縣政府69年7月17日69府教社字第05244
    1號函所附大嘉汽車駕駛補習班申請立案資料顯示，大嘉駕
 　 訓班使用土地之提供人僅有新民企業股份有限公司、陳降、
    陳李不碟及再審被告等4人，而不包括再審原告。大嘉駕訓
    班使用之土地計有嘉義市○○段219、220、242、243、244
    、2 45、246、247、248、249、251、253、263號等13筆，
    亦不包括再審原告所有系爭土地。且再審被告於台灣嘉義地
    方法院檢察署（以下簡稱嘉義地檢署）93年度偵字第3674號
    92 年10月9日訊問筆錄中亦自承系爭土地並未供大嘉駕訓班
    使用；再審被告於該案件92年11月18日庭提之刑事陳報狀所
    陳報之附圖，亦顯示大嘉駕訓班使用之土地並不包括系爭土
    地。故系爭土地當時並未遭由兩造及其餘兄弟合夥經營之大
    嘉駕訓班使用。且大嘉駕訓班使用之土地，自申請設立迄今
    未曾變更過。原確定判決卻認定再審原告明知系爭土地係供
    由兩造及其餘兄弟合夥經營之大嘉駕訓班使用云云，顯與事
    實不符而有違誤。
  (二)發現未經斟酌之證物或得使用該證物：
  1.再審原告發現(1)民營汽車駕駛人訓練機構管理辦法、(2)嘉義
    市地形圖、(3)地籍圖謄本及嘉義市地政事務所土地複丈成
　　果圖、(4)78年5月10日嘉義市空照圖、(5)92年5月7日嘉義市
  　空照圖、(6)93年4月嘉義市空照圖、(7)嘉義地檢署93年6月23
    日93年度偵字第3674號不起訴處分書等證物（見本院94年度
　　再字第96號卷第9頁至第第31頁、本院更(一)卷第35頁）。
  2.再審原告提出上揭證物，足證大嘉駕訓班使用之土地乃完整
　　相連之區域，而系爭土地位於大嘉駕訓班大門正對面，彼此
  　區隔，自非大嘉駕訓班申請核准使用之班舍用地，再審原告
    於78年5月10日遭逐出家族事業前迄92年5月7日止，系爭土
    地均尚供農業使用，且再審被告係於92年5月7日至93年4月
    間在系爭土地舖設水泥地、水泥柱、鐵柱、鐵棚等設施。
  3.再審原告既無成立誣告之餘地，即不符合民法第416條第1項
    第1款規定應撤銷贈與之行為，原確定判決認定事實即有違
    誤自應予廢棄。
  (三)爰依民事訴訟法第496條第1項第1款、第13款提起本件再審
    之訴。聲明：1.本院94年度上字第414號判決廢棄。2.再審
    被告之第二審上訴駁回。
二、再審被告則抗辯稱：
  (一)原確定判決依據再審原告向臺灣嘉義地檢署提出之告訴狀記
    載、嘉義地檢署檢察官93年度偵字第3674號不起訴處分書，
    以及再審原告於原確定判決之陳述，認定「再審原告明知系
    爭土地係供由兩造及其餘兄弟合夥經營之大嘉駕訓班使用，
    惟其因遭逐出家族事業，而向檢察官誣指其母即再審被告擅
    自設置鐵絲圍籬等設施竊佔系爭土地」等情。而再審原告主
    張原確定判決就構成誣告犯行之認事用法，有未經斟酌之證
    物或得使用該證物者之再審理由，為無理由。
  (二)原確定判決認定再審被告並無竊占系爭土地，並無違反經驗
    法則及論理法則而有民事訴訟法第469條第1項第1款適用法
    規顯有錯誤之再審事由。又再審原告明知系爭土地20多年來
    均由再審被告管理使用，竟以再審被告管理使用搭建水泥柱
    設施而誣告再審原告竊佔，與大嘉駕訓班申請登記資料有無
    225地號無涉，原確定判決依上開不起訴處分書及刑事告訴
    狀所認定之事實，並無違誤。再審原告一再以大嘉駕訓班申
    請登記，並無系爭土地，即不構成民法第416條第1項第1款
    規定撤銷贈與，提起再審，顯無理由。
  (三)再審原告所提嘉義市政府工務局於93年9月30日府工都字第0
    930089534號發布之地形圖、嘉義市空照圖，僅嘉義市政府
    工務局市鄉規劃之用及空拍市容，無法完全反應人民事實上
    或法律上實際使用土地之情況，縱經斟酌，亦無法認定再審
    被告有竊占系爭土地之事實，自不足使再審原告受較有利益
    之裁判。至再審原告所提嘉義市政府於94年9月7日核發之地
    籍圖謄本，顯屬前訴訟程序事實審言詞辯論終結前，尚未存
    在之證物，自非發見未經斟酌之證物，不得持以為再審事由
    。
  (四)聲明：再審之訴駁回。
三、再審原告主張原確定判決有前揭民事訴訟法第496條第1項第
    1款、第13款之事由，惟為再審被告所否認，並以前揭情詞
    置辯。查：
　(一)民事訴訟法第496條第1項第1款部分：
  1.按民事訴訟法第496條第1項第1款所謂適用法規顯有錯誤者
    ，係指就事實審確定之事實，判斷其法律上之效果，適用法
    規，顯有錯誤而言。若事實審確定之事實有錯誤或因確定事
    實其證據之取捨不當或判決有不備理由之情形，要皆與適用
    法規顯有錯誤有間，不得據為再審理由。
  2.查，依原確定判決理由四、2.記載：「被上訴人（按係指
    再審原告，下同）於92年間具狀向嘉義地檢署告訴上訴人涉
    嫌竊佔罪，其告訴狀所載犯罪事實略以『一、緣乙○○（即
　　被上訴人）所有坐落嘉義市○○段225地號土地，未經乙○
　  ○同意，竟遭大嘉汽車駕駛補習班無權占有，該補習班負責
    人甲○（即上訴人），意圖為自己或第三人不法之利益，擅
    自於系爭土地上鋪設水泥地、搭建水泥柱、鐵網、鐵棚等設
    施，將系爭土地佔為己有。二、…被告（甲○）擅自於告訴
    人（乙○○）所有土地上設置鐵網圍籬、遮蔽物等設施，顯
    係將系爭土地移置於被告之實力支配下，排除他人占有，核
    其行為，應以刑法上竊佔罪相繩無疑』等情，有被上訴人提
    出之刑事告訴狀可稽（見原審卷第195-196頁）。該地檢
    署檢察官以93年6月23日93年度偵字第3674號為不起訴處分
　　，其不起訴處分書記載略以：『三、…經查嘉義市○○段22
 　 5地號土地雖由被告（甲○）父親陳降所經營之新民企業股
    份有限公司於68年8月間以買賣方式過戶登記在告訴人（乙
    ○○）名下，惟實際上自60幾年起均係被告甲○在管理使用
    ，業據證人陳榮良、陳榮邦、陳李不碟證述在卷，而告訴人
    乙○○亦曾自陳，系爭土地都是被告與伊在管理使用，且由
    系爭土地重劃前之舊權狀目前仍由被告在保管觀之，長久以
    來被告實際上確有管理使用系爭土地，…，被告在系爭土地
    搭建水泥柱等設施，要難認係乘人不覺，擅自占據他人之土
    地，而侵害他人對該土地之支配權，核被告所為與竊佔罪構
    成要件不符，…』等語（見調解卷第27頁背面）。、被上
　　訴人於本院陳述大嘉駕訓班（大嘉汽車駕駛補習班）係被上
  　訴人祖父（陳降）出資，上訴人母子五人（即甲○、乙○○
    、陳榮良、陳榮義、陳榮寰）為合夥股東，上訴人掛名負責
    人，實際經營是被上訴人，被上訴人於78年間被趕出，但未
    退出合夥，系爭土地是大嘉駕訓班使用，不曉得駕訓班何時
    使用系爭255地號土地等語（參見本院卷第47、48、201頁）
    。另被上訴人提出之合夥契約書第二項載明「合夥資產包括
    教練場土地之租賃權…」（見本院卷第208頁）。、依上
　　述各情觀之，堪認被上訴人明知系爭土地係供由兩造及其餘
  　兄弟合夥經營之大嘉駕訓班使用，惟其因遭逐出家族事業，
    而向檢察官誣指其母即上訴人擅自設置鐵絲圍籬等設施竊佔
    系爭土地。其虛構事實，有使上訴人受刑事處分之意圖甚明
    ，核其所為與刑法第169條第1項之誣告罪構成要件相當」等
    語。故原確定判決認定再審原告有誣告再審被告之故意行為
    ，均係依據前開再審被告於92年間向嘉義地檢署提出之告
    訴狀、嘉義地檢署93年6月23日93年度偵字第3674號不起
    訴處分書、再審原告自己之陳述及提出之合夥契約書等證
    物，而形成前揭心證，其並違經驗法則、論理法則及舉證責
    任分配之處。再審原告主張其於78年2月間被迫離開大嘉駕
    訓班時，系爭土地當時並未由兩造及其餘兄弟合夥經營之大
    嘉駕訓班使用，而係於92年8月始遭鋪設水泥地、搭蓋鐵網
    、鐵棚等設施占用，再審原告顯無法明知或預知系爭土地供
    由大嘉駕訓班使用或占用之事實，據以指責原確定判決有違
    經驗法則、論理法則及舉證責任分配云云，僅是就原確定判
    決認定事實錯誤或證據取捨不當為指摘而已，揆諸前開說明
    ，再審原告據以提起本件再審，為無理由。
  (二)民事訴訟法第496條第1項第13款部分：
  1.按民事訴訟法第496條第1項第13款所謂當事人發見未經斟酌
    之證物或得使用該證物者，係指在前訴訟程序事實審之言詞
    辯論終結前已存在之證物，因當事人不知有此，致未經斟酌
    ，現始知之者而言，若其證據在前訴訟程序中業已提出，僅
    證物之存在因當時未能檢出致不得使用者，嗣後檢出該證物
    者而言。若在前訴訟程序事實審言詞辯論終結前，尚未存在
    之證物，本無所謂發現，自不得以之為再審理由。又按當事
    人提起再審之訴，以發現未經斟酌，或得使用之證據為理由
    者，必以該證據若經斟酌可受較有利益之裁判者為限 (最高
    法院18年上字第710號判例意旨參照)。復按按民法第416條
    第1項第1款規定，受贈人對於贈與人、其配偶、直系血親、
    三親等內旁系血親或二親等內姻親，有故意侵害之行為，依
    刑法有處罰之明文者，贈與人得撤銷其贈與。此係受贈人對
    贈與人有忘恩行為，故法律上准撤銷其贈與。又該條款所謂
    故意侵害行為，須刑法上有處罰之明文者即足，至已否被提
    起公訴，已否遭有罪之判決，均非所問。
  2.查，再審原告提出(3)嘉義地政事務所94年9月7日核發之地籍
    圖謄本，係屬原確定判決事實審言詞辯論終結94年8月2日前
    ，尚未存在之證物；而(7)嘉義地檢署93年度偵字第3674號不
    起訴處分書部分，於前訴訟程序已然提出，並經原確定判決
    斟酌在案，已如前述，揆諸前開說明，再審原告據以主張發
    現此部分證物並提起本件再審，為無理由，不應准許。
  3.至再審原告提出其餘證物部分，再審原告就其在前訴訟言詞
    辯論終結前何以不能使用之事實，不僅未盡舉證之責，且依
    再審原告提出前揭證物，僅係為證明系爭土地非大嘉駕訓班
    核准使用之土地，系爭土地實際位在大嘉駕班大門對面，且
    再審原告於78年4月8日遭逐出家族事業前、後迄92年5月7日
    期間，系爭土地均係供農業使用，尚未供大嘉駕訓班使，據
    以證明再審原告並未誣告再審被告竊佔云云。惟查，原確定
    判決依前揭理由，認定再審被告知悉系爭土地係供大
    嘉駕訓班使用，竟誣指再審被告擅自在系爭土地設置鐵絲網
    等設施竊佔系爭土地，而認再審原告有誣告再審被告之故意
    ，乃准再審被告依民法第416條第1項第1款規定撤銷贈與，
    則究系爭土地何時供大嘉補習班使用，大嘉補習班核准設立
    使用之土地是否包括系爭土地，均與再審原告嗣後於93 年
    間對再審被告提出刑事竊佔告訴，而有故意誣告之事實無涉
    ，再審原告提出前揭證據，縱經斟酌，亦未能動搖原確定判
    決，而無可受較有利益之裁判，揆諸前開說明，再審原告據
    以提起本件再審之訴，為無理由，應予駁回。
四、本件事證已明，兩造其餘攻擊防禦方法及未經援用證據，經
    本院審酌後，核與本件結論，不生影響，爰不一一贅述，附
    此敘明。
五、據上論結，本件再審之訴為無理由，依民事訴訟法第78條判
    決如主文。
中　　華　　民　　國　　96　　年　　8 　　月　　21　　日
                    民事第十一庭
                        審判長法　官   鄭雅萍
                              法　官   詹文馨
                              法　官   蘇芹英
正本係照原本作成。
如不服本判決，應於收受送達後20日內向本院提出上訴書狀，其
未表明上訴理由者，應於提出上訴後20日內向本院補提理由書狀
（均須按他造當事人之人數附繕本）上訴時應提出委任律師或具
有律師資格之人之委任狀；委任有律師資格者，另應附具律師資
格證書及釋明委任人與受任人有民事訴訟法第466條之1第1項但
書或第2項（詳附註）所定關係之釋明文書影本。
中　　華　　民　　國　　96　　年　　8 　　月　　21　　日
　　　　　　　　　　　　　　　書記官   林初枝
附註：
民事訴訟法第466條之1（第1項、第2項）：
對於第二審判決上訴，上訴人應委任律師為訴訟代理人。但上訴
人或其他法定代理人具有律師資格者，不在此限。
上訴人之配偶、三親等內之血親、二親等內之姻親，或上訴人為
法人、中央或地方機關時，其所屬專任人員具有律師資格並經法
院認為適當者，亦得為第三審訴訟代理人。
